臺灣板橋地方法院民事判決　　　　　　　 96年度訴字第330號
原　　　告　丁○○
　　　　　　乙○○
共　　 同
訴訟代理人　林啟瑩律師
複代理人　　丙○○
被　　　告　甲○○
上列當事人間請求侵權行為損害賠償事件，經本院於民國96年4
月30日言詞辯論終結，判決如下：
    主  文
被告應給付原告丁○○新臺幣伍拾貳萬零壹佰肆拾貳元；給付原
告乙○○新臺幣壹拾參萬玖仟零玖拾玖元，及均自民國九十五年
五月二日起至清償日止，按年息百分之五計算之利息。
原告其餘之訴駁回。
本判決第一項於原告丁○○、乙○○依序以新臺幣伍萬元、新臺
幣壹萬元為被告供擔保後，得假執行；倘被告依序以新臺幣伍拾
貳萬零壹佰肆拾貳元、新臺幣壹拾參萬玖仟零玖拾玖元為原告預
供擔保，得免為假執行。
原告其餘假執行之聲請駁回。
    事實及理由
一、原告主張：
  (一)被告於民國94年7 月1 日3 時許，駕駛DT-5509 號自用小客
    車（下稱系爭汽車），途經臺北縣板橋市○○路（下稱中山
    路）由南往北方向，欲左轉臺北縣板橋市○○路（下稱三民
    路）時，原應注意汽車行駛至交岔路口，轉彎車應讓直行車
    先行，且汽車行駛時，駕駛人應注意車前狀況，並隨時採取
    必要之安全措施，而依當時天候晴，路面為乾燥柏油路面，
    道路無缺陷，無障礙物，視距良好，並無不能注意之情事，
    竟疏未注意對向車道之直行車及車前狀況，即貿然左轉，適
    有被告陳泓志（已經撤回）騎乘JD8-250 號重型機車（下稱
    系爭機車），機車後座搭載原告之子蘇敬凱，沿中山路由北
    往南方向直行，途經中山路與三民路交岔路口時，亦未注意
    車前狀況，並以時速52公里之速度違規超速行駛，待發覺被
    告並未停車禮讓而持續行進左轉，已閃避不及，被所駕駛之
    系爭汽車車頭與陳泓志所駕駛系爭機車車頭因而碰撞，陳泓
    志所駕駛之上開普通重型機車失控倒地後，陳泓志、蘇敬凱
    均摔落在地，致蘇敬凱受有右側急性硬腦膜下出血、蜘蛛膜
    下腔出血以及腦內出血之傷害，雖經送醫急救，延至同年7
    月8 日15時42分，仍因頭部外傷併內出血神經性休克不治死
    亡。爰本於侵權行為法律關係提起本訴，請求被告負損害賠
    償之責。
  (二)茲就損害之項目臚列說明於下：
    (1)醫療費用：蘇敬凱經送醫救治後，由其父原告丁○○支出
      醫療費用新臺幣（下同）3萬3,684元。
    (2)殯葬費：蘇敬凱死亡後，由其父原告丁○○支出殯葬費用
      64萬3,130元。
    (3)扶養費：原告為蘇敬凱之父母，原告丁○○（48年6 月5
      日生）現年47歲、原告乙○○（53年4 月20日生）現年42
      歲，各尚有平均餘命29.64 歲及39.13 歲，其等各自60歲
      起無法工作，應由蘇敬凱負扶養義務，以94年度扶養親屬
      寬減額每人每年7 萬4,000 元，年滿70歲每人每年11萬
      1,000 元計，依霍夫曼法計算扣除中間利息後，原告丁○
      ○得請求126 萬2,684 元、乙○○得請求161 萬4,792 元
      。
    (4)非財損害賠償：被害人蘇敬凱為原告之子，於車禍發生時
      正值青春年少，原告失愛子，終日以淚洗面，精神上所受
      痛苦至巨，且被告於車禍發生後，無意解決，甚而將名下
      不動產設定高額抵押，實難認具有悔意。此部分爰各請求
      被告賠償300 萬元。
  (三)基上，被告應賠償原告丁○○493 萬9,498 元；原告乙○○
    461 萬4,792 元，惟原告已與共同被告陳泓志達成和解，由
    其賠償原告各92萬5,000 元（合計185 萬元），是各將前述
    得請求賠償金額扣除已受償金額。
  (四)併為聲明：
    (1)被告應給付原告丁○○401 萬4,498 元，及自起訴狀繕本
      送達翌日（95年5 月2 日）起至清償日止，按年息5%算之
      利息。
    (2)被告應給付原告乙○○368 萬9,792 元，及自95年5 月2
      日起至清償日止，按年息5%算之利息。
    (3)原告願供擔保，請准宣告假執行。
二、被告抗辯：
  (一)本件車禍之發生被告固有過失，惟共同被告陳泓志之過失程
    度並不亞於被告，陳泓志既為原告之子之使用人，原告應就
    陳泓志之過失，負同一責任，而有過失相抵原則之適用。
  (二)關於原告主張之損害其中醫療費用及喪葬費用部分無意見；
    扶養費之請求部分，原告其餘子女亦有應負擔扶養義務；關
    於非財產損害賠償部分，原告之請求應有過高。
  (三)併為答辯聲明：原告之訴駁回；如受不利判決願供擔保，請
    免為假執行。
三、兩造不爭執之事項：
  (一)原告丁○○（48年6 月25日生；高中畢業；職業「司機」）
    、原告乙○○（53年4 月20日生；高職畢業；任職於泰邦科
    技股份有限公司）為蘇敬凱（78年1 月18日生）之父母，彼
    等除蘇敬凱外，另育有一子蘇敬涵（80年3 月17日生）；並
    有戶籍查詢資料二份、警訊筆錄一份在卷可佐。
  (二)蘇敬凱因系爭車禍發生至死亡前，原告丁○○共支出醫療費
    用3 萬3,684 元，並有收據五紙在卷可佐。
  (三)蘇敬凱因系爭車禍發生死亡，原告丁○○共支出喪葬費用60
    萬8,120元，並有收據一紙、估價單二份為佐。
  (四)原告因其子蘇凱敬死亡共領得強制汽車責任險保險金150 萬
    元。
四、原告主張：被告於94年7 月1 日3 時許，駕駛系爭汽車，途
    經中山路由南往北方向，欲左轉三民路時，原應注意汽車行
    駛至交岔路口，轉彎車應讓直行車先行，且汽車行駛時，駕
    駛人應注意車前狀況，並隨時採取必要之安全措施，而依當
    時天候晴，路面為乾燥柏油路面，道路無缺陷，無障礙物，
    視距良好，並無不能注意之情事，竟疏未注意對向車道之直
    行車及車前狀況，即貿然左轉，適有被告陳泓志騎乘系爭機
    車車後座搭載原告之子蘇敬凱，沿中山路由北往南方向直行
    ，途經中山路與三民路交岔路口時，亦未注意車前狀況，並
    以時速52公里之速度違規超速行駛，待發覺被告並未停車禮
    讓而持續行進左轉，已閃避不及，被所駕駛之系爭汽車車頭
    與陳泓志所駕駛系爭機車車頭因而碰撞，陳泓志所駕駛之上
    開普通重型機車失控倒地後，陳泓志、蘇敬凱均摔落在地，
    致蘇敬凱受有右側急性硬腦膜下出血、蜘蛛膜下腔出血以及
    腦內出血之傷害，雖經送醫急救，延至同年7 月8 日15 時
    42分，仍因頭部外傷併內出血神經性休克不治死亡等情。被
    告於於上開時、地與陳泓志駕駛之機車碰撞而發生車禍，致
    蘇敬凱死亡之事實，並未爭執惟辯以：伊確有未注意車前狀
    況及疏未注意於經過停止線，未行駛至交岔路口中心處即貿
    然開始左轉之過失（過失情狀即刑事第二審判決所載），惟
    並無違反轉彎車未讓直行車先行之規定等語。按「轉彎車應
    讓直行車先行。但直行車尚未進入交岔路口，而轉彎車已達
    中心開始轉彎，直行車應讓轉彎車先行。」道路交通安全規
    則第102 條第1 項6 款定有明文。查本件被告既自承其經過
    停止線，未駛至交岔路口中心即開始左轉（核與卷附道路交
    通事故現場圖相符），按諸前開法律規定，自不因提前左轉
    而取得路權。準此，原告主張：被告具有轉彎車未讓直行車
    先行之過失，應屬無誤。即經本院調查結果，認被告駕駛系
    爭汽車轉彎車未讓直行車先行，並且疏未注意車前狀況為系
    爭車禍肇事主因（過失比例十分之七）；陳志泓駕駛系爭機
    車超速，並且疏未注意車前狀況為系爭車禍肇事次因（過失
    比例十分之三）。承前述，陳志泓既為被害人蘇敬凱之使用
    人，應就陳志泓之過失同負其責，是以本件損害應按比例減
    輕十分之三。
五、按不法侵害他人致死者，對於支出醫療及增加生活上需要之
    費用或殯葬費之人，亦應負損害賠償責任。被害人對於第三
    人負有法定扶養義務者，加害人對於該第三人亦應負損害賠
    償責任，民法第192 條定有明文。茲就原告請求之金額臚列
    說明於后：
  (一)醫療費：原告丁○○主張：其因蘇敬凱所受前開傷害，致支
    出醫療費3 萬3,684 元等情，業據提出收據五紙為證。原告
    丁○○此部分請求，自屬有據。
  (二)殯葬費用：原告丁○○主張：因蘇敬凱所受前開傷害致死，
    其支出殯葬費用60萬8,120 元等情，業據提出收據一紙、估
    價單二份為佐，並為被告所不爭執，原告蘇興文前開請求，
    自屬有據。
  (三)扶養費：
    (1)按夫妻互負扶養義務，其負扶養義務之順序與直系血親卑
      親屬同，其受扶養權利之順序與直系血親尊親屬同；受扶
      養權利者，以不能維持生活而無謀生能力者為限，前項無
      謀生能力之限制，於直系血親尊親屬不適用之，民第1116
      條、第1117條定有明文。換言之，除直系血親尊親屬與配
      偶間無論有無謀生能力，如係不能維持生活者，得請求扶
      養費之損害賠償外，其他親屬以不能維持生活而無謀生能
      力者為限始能請求扶養費之賠償，先此敘明。
    (2)原告主張：蘇敬凱為原告之子，依內政部93年臺灣地區簡
      易生命表所示，原告丁○○（48年6 月5 日生）、乙○○
      （53年4 月20日生），各尚有平均餘命29.64 歲及39.13
      歲，其等各自60歲起無法工作，應由蘇敬凱負扶養義務，
      以94年度扶養親屬寬減額每人每年7 萬4,000 元，年滿70
      歲每人每年11萬1,000 元計，依霍夫曼法計算扣除中間利
      息後，原告丁○○得請求126 萬2,684 元、乙○○得請求
      161 萬4,792 元等情。經查：原告為蘇敬凱之父母，分別
      係48年6 月5 日生及53年4 月20日生，有戶籍謄本二份在
      卷可佐；再參酌卷附原告二人之財產查詢資料中，除有汽
      車一輛（西元1994年出廠）及小額利息、股利收益外，別
      無恆產，而依勞動基準法第54條第1 項第1 款勞工年滿60
      歲，雇主得強制其退休之規定，及工作能力之欠缺或無法
      求職，足以影響原告財產狀況之維持能力，是原告主張，
      其等自年滿60歲起，有受蘇敬凱扶養之必要等情，應屬有
      據。再以94年度受扶養親屬每人每年免稅額74,000元，70
      歲以上每人每年111,000 元為基準，再依內政部統計處所
      編印93年度臺灣地區簡易生命表列載計算平均餘命，則
      原告丁○○於蘇敬凱死亡時（94年7 月8 日）為46.09
        歲，尚有餘命30.49 年，扣除至60歲止之13.91 歲（
        60-46.09=13.91），尚有16.58 之扶養請求年限（前10
        年每年可請求74,000元，後6.58年每年可請求111,000
        元）再除以扶養義務人3 人（成年子女2 人，配偶1 人
        ）；並依霍夫曼計算法，如一次給付扣除中間利息後，
        其計算式為：
        I70歲以前為129,172 元（平均餘命23.91 年-13.91年
          ）
          年別5%複式霍夫曼計算法（第一年不扣除中間利息）
          ，其計算式為
         a：[74000*15.00000000（此為應受扶養23年之霍夫曼
            係數）+74000*0.91*（16.00000000-00.00000000）
             ] 除以3 （受扶養人數）=394749 （小數點以下
             四捨五入）
         b ：[74000*10.00000000（此為應受扶養13年之霍夫
             曼係數）+74000*0.91*（10.00000000-00.000000
             00）] 除以3 （受扶養人數）=265577 （小數點
             以下四捨五入）
         c: a-b=129,172(394,749-265,577=129,172)
        II70歲以後為104,414 元（平均餘命30.49 年-23.91年
           ）
          年別5%複式霍夫曼計算法（第一年不扣除中間利息）
          ，其計算式為
         a :[111000*18.00000000 （此為應受扶養30年之霍夫
             曼係數）+111000*0.49* （19.00000000-00.0000
             0000）] 除以3 （受扶養人數）=696537 （小數
             點以下四捨五入）
         b ：[111000*15.00000000 （此為應受扶養23年之霍
             夫曼係數）+111000*0.91* （16.00000000-00.
             00000000）] 除以3 （受扶養人數）=592123 （
             小數點以下四捨五入）
         c: a-b=104,414(696,537-592,123=104,414)
          III合計233,586元（129,172+104,414=233,586）
      原告乙○○於蘇敬凱死亡時（94年7 月8 日）為41.22
        歲，尚有餘命40.08 年扣除至60歲止之18.78 歲（60-4
        1.22=18.78），尚有21.3年之扶養請求年限（前10年每
        年可請求74,000元，後11.3年每年可請求111,000 元）
        再除以扶養義務人3 人（成年子女2 人，配偶一人）；
        並依霍夫曼計算法，如一次給付扣除中間利息後，其計
        算式為：
        I70歲以前為114,503 元（平均餘命28.78 年-18.78年
          ）
          年別5%複式霍夫曼計算法（第一年不扣除中間利息）
          ，其計算式為
        a ：[74000*17.00000000 （此為應受扶養28年之霍夫
            曼係數）+74000*0.78*（18.00000000-00.0000000
            0）]除以3 （受扶養人數）=447194 （小數點以下
            四捨五入）
        b ：[74000*13.00000000（此為應受扶養18年之霍夫曼
            係數）+74000*0.78*（13.00000000-00.00000000）
            ]除以3 （受扶養人數）=332691 （小數點以下四
            捨五入）
        c: a-b=114,503(447,194-332,691=114,503)
        II70歲以後為171,522 元（平均餘命40.08 年-28.78年
           ）
          年別5%複式霍夫曼計算法（第一年不扣除中間利息）
          ，其計算式為
        a ：[111000*22.00000000 （此為應受扶養40年之霍夫
            曼係數）+111000*0.08* （22.00000000-00.000000
            00）] 除以3 （受扶養人數）=826430 （小數點以
            下四捨五入）
        b ：[111000*17.00000000 （此為應受扶養28年之霍夫
            曼係數）+111000*0.78* （18.00000000-00.00000
            000）] 除以3 （受扶養人數）=670791 （小數點
            以下四捨五入）
        c: a-b=155,639(826,430-670,791=155,639)
          III合計270,142元（114,503+155,639=270,142）
    (3)基上，本件原告丁○○得請求之扶養費為233,586 元；原
      告乙○○得請求之扶養費則為270,142 元。
  (四)精神慰撫金：
    原告主張：被害人蘇敬凱為原告之子，於車禍發生時正值青
    春年少，原告失愛子，終日以淚洗面，精神上所受痛苦至巨
    ，且被告於車禍發生後，無意解決，甚而將名下不動產設定
    高額抵押，實難認具有悔意。此部分爰各請求被告賠償30 0
    萬元。經本院審酌被害人蘇敬凱為原告之子；另育有一子蘇
    敬涵；家境小康；原告丁○○為高中畢業，職業「司機」；
    原告乙○○高職畢業，任職於泰邦科技股份有限公司；被告
    為高中肄業，職業服務員，離婚，家境小康被告王逸仙高職
    肄業，未婚，擔任貨運司機，家境小康（有警訊筆錄2 份及
    個人基本資料查詢表3 份在卷可佐）等兩造之教育、經濟狀
    況、家庭狀況、本件侵權行為發生之原因、實施之手段、造
    成之結果等一切情狀，認原告各請求賠償100 萬元，為妥適
    ，應予准許，逾此部分之請求則屬過巨，應予駁回。
  (五)準此，原告丁○○損害之金額為187 萬5,390 元（33,648+6
    08,120+233,586+1,000,000=1,875,390）；原告乙○○損害
    之金額為127 萬142 元（270,142+1,000,000=1,270,142）
    。再依過失比例減少十分之三後，原告丁○○得請求131 萬
    2,773 元（1,875,390*0.7=1,312,773） ；原告乙○○得請
    求88萬9,099 元（1,270,142*0.7=889,099） 。
六、按保險人依強制汽車責任保險法規定給付之保險金，視為加
    害人或被保險人損害賠償金額之一部分；加害人或被保險人
    受賠償請求時，得扣除之。該法第30條有明文規定。查原告
    已自強制汽車責任保險獲得保險金給付150 萬元等情，為兩
    造所不爭執，此部分已受之給付自應予以扣除（原告各領取
    75萬元）。即經扣減結果原告丁○○得請求損害賠償之金額
    為520,142 元（127,142-750,000=520,142） ；原告乙○○
    得請求損害賠償之金額為13萬9,099 元（889,099-750,000=
    139,099） 。
七、綜上論述，原告依據侵權行為法律關係請求被告給付原告丁
    ○○52萬142 元；給付原告乙○○13萬9,099 元，及均自起
    訴狀繕本送達翌日（95年5 月2 日）起至清償日止，按年息
    5% 計 算之利息，為有理由，應予准許；逾此部分之請求，
    則屬無據，應予駁回。
八、兩造均陳明願供擔保請准宣告假執行，經核原告勝訴部分，
    並無不合，爰各酌定相當之擔保金額准許之；至原告敗訴部
    分其假執行之聲請已失所附麗，應併駁回。
結論：原告之訴為一部有理由、一部無理由，依民事訴訟法第79
條、第85條第1項、第390條第2項、第392條，判決如主文。
中    華    民    國    96    年    5     月    14    日
                  民事第一庭    法  官  黃信滿
以上正本係照原本作成
如對本判決上訴，須於判決送達後20日內向本院提出上訴狀
中    華    民    國    96    年    5     月    14    日
                            書記官  林月蓉